最高法院刑事判決　　　　　　九十四年度台上字第五一七一號
　　上　訴　人　甲○○
　　選任辯護人　黃奉彬律師
上列上訴人因偽造文書案件，不服臺灣高等法院高雄分院中華民
國九十四年六月十四日第二審更審判決（九十三年度上更(一)字第
一七三號，起訴案號：臺灣高雄地方法院檢察署九十年度偵字第
九二０五號），提起上訴，本院判決如下：
    主  文
上訴駁回。
    理  由
按刑事訴訟法第三百七十七條規定，上訴於第三審法院，非以判
決違背法令為理由，不得為之。是提起第三審上訴，應以原判決
違背法令為理由，係屬法定要件。如果上訴理由狀並未依據卷內
訴訟資料，具體指摘原判決不適用何種法則或如何適用不當，或
所指摘原判決違法情事，顯與法律規定得為第三審上訴理由之違
法情形，不相適合時，均應認其上訴為違背法律上之程式，予以
駁回。本件原判決撤銷第一審不當之無罪判決，改判論處上訴人
甲○○公務員假借職務上之機會，以故意犯變造公文書，足以生
損害於公眾罪刑（處有期徒刑一年三月）。上訴人之上訴意旨略
稱：（一）原判決事實認定：「上訴人基於變造公文書之犯意，
利用承辦本件混凝土灌漿拼裝車違規事件公路違規罰鍰收據製作
人員徐江玲初任職不嫻熟之機會，告知徐江玲該收據備註欄已加
記之『扣車』、『內公五（車輛保管在內政部警政署國道公路警
察局第五警察隊之簡稱）』、『（07） 0000000（舉發單位電話
）』等字樣，並無記載之必要，徐江玲乃依其指示將上開註記文
字以原子筆劃掉，經上訴人蓋上兩枚校對章後，交予國登營造股
份有限公司（下稱國登公司）張聰賢。張聰賢持該收據繳納罰款
後，要求上訴人變更舉發之違規法條，上訴人乃依其請託，假借
職務上之機會，故意將該收據備註欄原繕打之違反法條『 12102
』等字樣（部分字樣已蓋有校對章），以藍色原子筆塗銷，而變
造該收據，足以生損害於違規罰鍰收據登載之正確性」，如若無
誤，似意指上訴人於告知徐江玲無須於該違規罰鍰收據備註欄加
註「扣車」、「內公五」、「（07） 0000000」等字樣時，即萌
生變造公文書之犯意。惟其理由內記載：「該案經內政部警政署
國道公路警察局第五警察隊岡山警察分隊移送高雄市交通事件裁
決所後，裁罰之公路違規罰鍰收據備註欄上，之所以會有將『扣
車』、『內公五』、『00-0000000』等字樣塗銷，並加蓋校對章
之情形，乃係因該裁決所之製表人員徐江玲因誤認該輛車係得發
還之車輛，乃依慣例將『扣車』、『內公五』、『00-0000000』
等字樣記載於備註欄內，以方便違規人於繳清罰鍰後領回扣車，
隨即發現該輛扣車不得發還，而向受理該輛拼裝車裁罰之甲○○
（即上訴人）請教後，依甲○○之意見自行刪除，但留存電腦登
打之違規條款『12102 』字樣，而非甲○○主動要求等情，業據
證人徐江玲於原審（指第一審）審理時證述明確」、「甲○○就
本件違規之裁罰既均合法有據，且於登打人員徐江玲告知有扣車
之情形，指示勿記載『扣車』、『內公五』及連絡電話『00-000
0000』等字樣，並在徐江玲刪除後加蓋校對章，及交還予國登公
司經理張聰賢之舉，亦符合高雄市交通事件裁決所違規罰鍰收據
之作業慣例，尚難僅以甲○○要登打人員徐江玲刪除上開字樣之
舉，即為甲○○不利之認定」。則堪認並非上訴人主動要求徐江
玲刪除上開違規罰鍰收據備註欄內之文字，上訴人既無法預知徐
江玲是否會向其請教該罰鍰收據備註欄內應如何填載，豈會於徐
江玲向其請教時即萌生變造公文書之犯意；況且上訴人告知徐江
玲刪除該罰鍰收據備註欄內之上開字樣時，亦不可能預知張聰賢
事後會執該收據要求伊變更舉發法條。上引原判決事實認定，與
前揭理由說明，顯相矛盾。（二）原判決依憑：「上訴人刪除塗
銷罰鍰收據備註欄上之違規條款『12102 』字樣，究係在其蓋校
對章之前或之後，經原審（指第一審）送請內政部警政署刑事警
察局鑑定結果，認『公路違規罰鍰收據備註欄上經人以藍色原子
筆刪除之違規條款【12102】字樣，係在加蓋校對章後方遭人刪
除』，有該局民國九十二年八月十二日刑鑑字第一五０五四０號
鑑驗通知書一紙在卷可稽」，認定：「張聰賢持該收據繳納罰款
後，要求上訴人變更舉發之違規法條，上訴人依其請託，假借職
務上之機會，故意將該收據備註欄原繕打之違反法條『12102 』
等字樣（部分字樣已蓋有校對章），以藍色原子筆塗銷，而變造
該收據，足以生損害於違規罰鍰收據登載之正確性」。惟遍查全
卷，並無證據足以證明上開事實。而上訴人於偵查又係供稱：「
當時綽號『著猴』之趙竹河要求我劃掉違規法條『12102 』，並
叫我改法條為『12106 』，但我沒有同意變更，只有同意劃掉，
並蓋上校對章，因為裁決書上已裁決車輛沒收，所以不可能更改
車輛放行」，則原判決認定係上訴人先蓋校對章再刪除該罰鍰收
據備註欄內之違規條款，顯與上引筆錄之記載不符，有判決不適
用法則之違法。（三）本件罰鍰收據僅屬交通違規人繳納罰鍰之
憑據，因另須製作違反道路交通管理事件裁決書，作為處罰及沒
入車輛之依據，該收據上原無庸記載扣車及扣車法條等字樣，張
聰賢持該收據繳納罰鍰後，要求上訴人刪改原無庸記載之文字，
上訴人乃應其所請予以刪除，並加蓋校對章以示負責，已據證人
徐江玲、邱玉惠、葉香君等人證述在卷。則該收據所記載之違規
事實，並未因上訴人刪除「12102 」字樣，而變更其效力，刪除
上開字樣應非變造公文書之行為，上訴人亦無變造該收據之犯意
，原判決遽爾論處上訴人變造公文書罪刑，有不適用法則之違法
。（四）上訴人原即負有開立違規罰鍰收據之職務，對於違規者
觸犯之違規法條，本有審酌之行政裁量權，該罰鍰收據上違規法
條之記載，上訴人應係有權變更。此由上訴人供稱：「因張聰賢
主張不是拼裝車，且有拿車籍資料出來，我根據陳江亮的舉發單
上記載引擎號碼查不到號牌，基於人民權利之考量，思考可用十
三條移用他車引擎作處斷，所以劃掉，後因忙於其他的業務，所
以忘了補上條文」，即足證明，上訴人所為祇是涉犯公務員登載
不實罪，並非變造公文書罪。原判決就上訴人前揭辯解，未說明
不予採納之理由，自屬理由不備。（五）上訴人並無前科，且服
務公職二十餘年來，素行良好，更曾為逮捕犯罪嫌疑人因公受傷
，家中又有子女二人尚在就學，需上訴人扶養，請求併予宣告緩
刑云云。
惟查原判決依憑上訴人於第一審供認：「是國登公司張聰賢要求
塗改法條」、證人高雄市交通事件裁決所承辦人徐江玲於第一審
之證述及卷附之內政部警政署刑事警察局（下稱刑警局）九十二
年八月十二日刑鑑字第一五０五四０號鑑驗通知書一紙等證據資
料，認定上訴人有其事實欄所載之變造公文書犯行，已於理由內
詳敘其調查證據之結果及取捨證據認定之理由。並就上訴人另否
認犯罪所持之辯解，認非可採，及證人莊焜楠、葉香君於第一審
所為之證言，俱非可執為有利於上訴人之認定，分別予以指駁及
說明。復綜合調查證據之結果，說明上訴人辯稱：「因張聰賢主
張不是拼裝車，且有拿車籍資料出來，我根據陳江亮的舉發單上
記載引擎號碼查不到號牌，基於人民權利之考量，思考可用十三
條移用他車引擎作處斷，所以劃掉，後因忙於其他的業務，所以
忘了補上條文」，並非可取（見原判決第五頁第二一行至第六頁
第四行）。從形式上觀察，原判決並無理由矛盾、理由不備、不
適用法則等違背法令之情形。上訴意旨（四）置原判決理由內詳
予指駁、說明之事項於不顧，對事實審法院無違於證據法則之採
證認事自由判斷職權之合法行使，再為單純事實上爭執，自非合
法。至於原判決事實認定：「上訴人基於變造公文書之犯意，利
用承辦本件混凝土灌漿拼裝車違規事件公路違規罰鍰收據製作人
員徐江玲初任職不嫻熟之機會，告知徐江玲該收據備註欄已加記
之『扣車』、『內公五』、『（07） 0000000』等字樣，並無記
載之必要，徐江玲乃依其指示將上開註記文字以原子筆劃掉，經
上訴人蓋上兩枚校對章後，交予國登公司張聰賢。張聰賢持該收
據繳納罰款後，要求上訴人變更舉發之違規法條，上訴人乃依其
請託，假借職務上之機會，故意將該收據備註欄原繕打之違反法
條『12102 』等字樣（部分字樣已蓋有校對章），以藍色原子筆
塗銷，而變造該收據，足以生損害於違規罰鍰收據登載之正確性
」，雖意指上訴人於徐江玲依其指示刪除前揭收據備註欄內部分
文字時，即萌生變造公文書之犯意。惟該事實認定及理由說明，
俱未認定上訴人使徐江玲刪除該罰鍰收據備註欄內前揭文字部分
，亦構成利用不知情之徐江玲犯變造公文書罪。則原判決犯罪事
實，既認定上訴人所為之犯罪行為，僅係其刪除該收據備註欄內
關於違規法條之記載部分，是其變造公文書之犯意，究係萌生於
告知徐江玲應刪除該收據備註欄內部分記載之時、抑或係張聰賢
請託其刪除該收據備註欄內關於違規法條記載之時，與其變造公
文書之犯罪，能否能立，並無必然關聯，自於判決顯無影響，則
原判決上開事實認定，縱令與事實不符，依刑事訴訟法第三百八
十條規定，仍難執此為提起第三審上訴之合法理由。上訴意旨（
一）以此指摘原判決理由矛盾，顯不足以辨識原判決已具備違背
法令之形式要件。再依原判決理由說明，係以上訴人於第一審供
認：「是國登公司張聰賢要求塗改法條」（見第一審卷第一九九
頁），與刑警局九十二年八月十二日刑鑑字第一五０五四０號鑑
驗通知書鑑驗結果認：「公路違規罰鍰收據備註欄上經人以藍色
原子筆刪除之違規條款【12102 】字樣，係在加蓋校對章後方遭
人刪除」，相互印證，認定係：「張聰賢持該收據繳納罰款後，
要求上訴人變更舉發之違規法條，上訴人乃依其請託，假借職務
上之機會，故意將該收據備註欄原繕打之違反法條『12102 』等
字樣（部分字樣已蓋有校對章），以藍色原子筆塗銷，而變造該
收據，足以生損害於違規罰鍰收據登載之正確性」。並據之指駁
上訴人供稱：「先刪除違規條款後，再加蓋校對章」，並非事實
。上訴意旨（二）猶執原審已敘明不予採納之上訴人供述，指摘
原判決事實認定與卷內筆錄之記載不符，自非依據卷內資料而為
主張。又證人邱玉惠於第一審係證稱：「（問：妳曾處理過車輛
沒入情形﹖）舉發單會寫車輛沒入，我只需要在備註欄打上法條
，其餘部分不用再書寫」、「（問：除了妳以外，其他開收據者
也這樣做﹖）是」（見第一審卷第一七八頁、第一七九頁），另
證人施俊杰於第一審亦證稱：「（問：是否准放車要先看備註欄
法條﹖）是」、「（問：若是要沒入的車輛，當事人拿繳費單來
，但是法條是沒入的法條，你們可以放行嗎﹖）按規定不可以，
也不可能放車」、「看到收據就放車，不需要看裁決書」（見第
一審卷第一九０頁、第一九一頁、第二０三頁）。原審審判長於
審判期日，並以提示、告以要旨之方式，命上訴人對證人邱玉惠
、施俊杰上開證言表示意見，而上訴人及其選任辯護人均答稱：
「沒有意見」（見原審卷第一六一頁、第一六二頁、第一六四頁
、第一六五頁）。則上訴人擅自刪除該罰鍰收據備註欄內關於違
規條款之記載，對該收據之效力，顯有影響。上訴意旨（三）執
該收據效力不因其刪除備註欄內違規法條之記載而生影響云云，
指摘原判決不適用法則，自非依據卷內資料而為主張。綜上所論
，本件上訴違背法律上程式，應予駁回。又本件係從程序上駁回
上訴人之上訴，上訴意旨（五）請求併予宣告緩刑，無從斟酌，
附為指明。
據上論結，應依刑事訴訟法第三百九十五條前段，判決如主文。
中　　華　　民　　國　九十四　年　　九　　月　 十六 　日
                      最高法院刑事第一庭
                          審判長法官  施　文　仁
                                法官  林　永　茂
                                法官  蕭　仰　歸
                                法官  張　祺　祥
                                法官  呂　永　福
      本件正本證明與原本無異
                                      書  記  官
中　　華　　民　　國　九十四　年　　九　　月　二十二　日
                                                      Ｅ
